臺灣新竹地方法院刑事判決
111年度訴字第394號
公  訴  人  臺灣新竹地方檢察署檢察官
被      告  曾敏城


選任辯護人  鄭家羽律師
            張婉娟律師
            邱懷祖律師
上列被告因誣告案件，經檢察官提起公訴（111年度偵字第1896
號），本院判決如下：
    主  文
曾敏城無罪。
　　理  由
一、公訴意旨略以：被告曾敏城與告訴人陳燕萍於民國110年6月
    2日起，連署競選新竹縣竹東鎮永康街旭家名園一期社區召
    集人，由候選人製作連署書提供該社區之區分所有權人簽名
    連署，並於同年月13日各自在警衛室前方之公告欄張貼連署
    書。被告得知競選失利後，心生不滿，明知告訴人上開連署
    書上之簽名確為社區住戶簽名，竟意圖使告訴人受刑事處分
    ，於同年月26日前往新竹縣政府警察局竹東分局竹東派出所
    ，虛構事實而誣指告訴人之連署書上區分所有權人之姓名，
    均係告訴人所偽簽，嗣該案經臺灣新竹地方檢察署檢察官偵
    查終結後，以110年度偵字第10417號為不起訴處分。因認被
    告涉犯刑法第169條第1項之誣告罪嫌等語。
二、按犯罪事實應依證據認定之，無證據不得認定犯罪事實；不
    能證明被告犯罪者，應諭知無罪之判決，刑事訴訟法第154
    條第2項、第301條第1項分別定有明文。次按事實之認定，
    應憑證據，如未能發現相當證據，或證據不足以證明，自不
    能以推測或擬制之方法，以為裁判基礎。且刑事訴訟上證明
    之資料，無論其為直接證據或間接證據，均須達於通常一般
    人均不致於有所懷疑，而得確信其為真實之程度，始得據為
    有罪之認定，若其關於被告是否犯罪之證明未能達此程度，
    而有合理性懷疑之存在，致使無從形成有罪之確信，根據「
    罪證有疑，利於被告」之證據法則，即不得遽為不利於被告
    之認定（最高法院40年台上字第86號、76年台上字第4986號
    判例意旨參照）。再按誣告罪之成立以意圖他人受刑事處分
    或懲戒處分，而為虛偽之告訴告發報告者為要件。所謂虛偽
    係指明知無此事實故意捏造而言，若告訴人誤認有此事實或
    以為有此嫌疑，自不得指為虛偽。又誣告罪之成立，以告訴
    人所訴被訴人之事實必須完全出於虛構為要件，若有出於誤
    會或懷疑有此事實而為申告，以致不能證明其所訴之事實為
    真實，縱被訴人不負刑責，而告訴人本缺乏誣告之故意，亦
    難成立誣告罪名。而所謂虛構事實，係指明知無此事實而故
    意捏造者而言，如若出於誤信、誤解、誤認或懷疑有此事實
    ，或其目的在求判明是非曲直者，均不得謂屬於誣告，即其
    所申告之事實，並非完全出於憑空捏造或尚非全然無因，只
    以所訴事實，不能積極證明為虛偽或因證據不充分，致被誣
    人不受追訴處罰者，仍不得謂成立誣告罪。故誣告罪以行為
    人主觀上有誣告之直接故意（即確定故意）為必要，若為間
    接故意（即不確定故意）或過失，則不能以該罪相繩（最高
    法院40年台上字第88號、44年台上字第892號判例、83年度
    台上字第1959號、96年度台上字第4197號、97年度台上字第
    6269號判決意旨參照）。
三、公訴意旨認被告涉犯前揭誣告罪嫌，無非係以被告之供述、
    告訴人之指述、證人陳敏玲、包瑞珠、劉邦福、劉心慧之證
    述、告訴人被推舉為召集人之連署書、臺灣新竹地方檢察署
    檢察官110年度偵字第10417號不起訴處分書等，為其主要論
    據。
四、訊據被告固自承有於上揭時間，至新竹縣政府警察局竹東分
    局竹東派出所，報案稱其懷疑告訴人涉嫌偽造署押等情，惟
    堅詞否認有何誣告犯意及犯行，辯稱：因為當初告訴人公告
    連署書的簽名欄塗改很多，把中間的字塗掉，甚至連姓跟名
    都被影響到，我們經過社區住戶群組討論，發現裡面很多字
    跡很像，又經過塗改，我們就懷疑部分可能有偽簽的情形，
    所以他們有提議請我出來告，我才去竹東派出所提告，作筆
    錄時我有說我只是懷疑連署書上筆跡很相似，並非確認有偽
    造文書，我去作筆錄前有先到法院聲請要作筆跡鑑定，法院
    回答說要等開庭後法官認定有需要鑑定才可以作，後來我就
    去警察局報案，希望藉由法律程序來釐清這個事情等語；其
    辯護人為其辯護略以：由於告訴人的連署書有塗改的痕跡，
    在社區群組對話紀錄中，也有社區住戶質疑連署書簽名的真
    實性及違法性，被告經與其他住戶群組討論才作出告發行為
    ，在警詢筆錄中被告也有明確表示自己對於簽名的懷疑，足
    認被告欠缺誣告故意，且被告並非法律專家，亦無公權力，
    自身能取得資料有限，故其認為自身事實上也有查證的困難
    ，亦曾嘗試向法院聲請筆跡鑑定，可知被告主觀上是本於請
    求檢警機關調查真相才會申告，至於被告查證過程中是否具
    有專業性或謹慎合理等情況，仍與誣告罪要件中虛構捏造之
    意義有別，被告欠缺誣告犯意，應為無罪判決等詞。
五、經查：　　　　
    被告確有於110年6月26日17時許，至新竹縣政府警察局竹東
    分局竹東派出所（下稱竹東派出所）報案，稱其懷疑告訴人
    涉嫌偽造署押一事，該案嗣經新竹縣政府警察局竹東分局函
    送臺灣新竹地方檢察署檢察官偵查後，以110年度偵字第104
    17號為不起訴處分等情，為被告所自承，且有該案不起訴處
    分書在卷可稽（見他字3399號卷第16-17頁），並經本院調
    取該案偵查卷宗核閱無誤，是此部分事實堪以認定。本件應
    究明者，為被告於報案時所指述內容，是否出於虛構捏造，
    而有誣告之故意，茲析述如下：
(一)觀之被告向竹東派出所報案時所提供告訴人張貼在社區公告
    欄之連署書翻拍照片影本（見他字2152號卷第11-13頁、第1
    7-21頁），對照告訴人提供予竹東派出所之上開連署書正本
    翻拍照片及影本（見他字2152號卷第13-15頁、第23-27頁）
    ，可知告訴人張貼在公告欄之連署書上「推舉人（所有權人
    ）簽名」欄所顯示簽名之中間字（單名者為第2個字）均有
    塗抹遮蓋情形，且正本上原有「包瑞珠」、「羅湘宜」、「
    許俊忠」、「蘇純玉」之簽名及地址，後以橫線劃掉刪除，
    此部分於告訴人張貼在公告欄之連署書則呈現整列塗抹為空
    白，但仍可見塗抹之痕跡。告訴人固陳稱其係基於隱私，所
    以把簽名中間的字以立可白塗掉（見本院卷第75頁），然於
    告訴人所張貼之連署書並未呈現推舉人完整簽名及原始狀態
    ，且明顯有塗抹痕跡之情況下，被告與部分住戶因此對其上
    簽名之真實性產生懷疑，尚非極不合理，自難謂無可能。
(二)而依被告所提出社區群組LINE對話紀錄截圖顯示，110年6月
    14日11時43分，LINE名稱「Gin(即住戶朱國鈞)」傳送告訴
    人張貼在社區公告欄之連署書翻拍照片至群組後，於同日即
    有如下之對話內容：「Gin：會不會覺得哪裡怪怪的 鍾秉澤
    ：又要做啥 Gin：誰知道 誰知道 簽名。字跡看看有沒有怪
    怪的 被推舉人陳燕萍 公布欄目前掛著 中間名。字跡哪裡
    怪怪的 再玩什麼遊戲？ 鍾秉澤：不是同一個人簽的哦 Gin
    ：……不知道誒 妳覺得呢 永字看永字 其餘的看筆畫還有工
    整度 會不會覺得怪怪的 還有整張資料的整潔度 用擦擦筆
    寫的哦 做資料這樣做的哦 Ben(即住戶曾煥儒)：這個資料
    不是連署人親自簽名 這個違法喔 Gin:告他 Ben：切莫以身
    試法……」（見本院卷第57-61頁），亦可見上開群組成員所
    表示之意見或出於主觀，然其等確實有就上開連署書上之簽
    名字跡、資料整潔度等進行討論、提出質疑，況且字跡是否
    雷同、有無怪異之處，本事涉個人主觀認知，自不能遽認其
    等之質疑係出於無稽。
(三)復佐以證人即上開社區住戶鍾秉澤於本院審理時證稱：「（
    問：就你所知，在LINE對話中，住戶當時看到陳燕萍所公告
    的連署書時，群組成員對於連署書的簽名有何反應？）應該
    是覺得連署書上面所簽名的字跡大概是同一個人手寫出來的
    ，字跡怪怪的。（問：是基於上面的連署書有塗改的痕跡嗎
    ？）是。（問：你方稱你們在群組內有懷疑連署書的簽名有
    偽造，是基於何種懷疑？）簽名上的字跡，就是字體的方式
    、字跡雷同。（問：但你們在群組內又沒有討論出哪裡的簽
    名字跡有問題，這樣的懷疑到底哪裡有依據？）我們討論字
    跡的問題，我們不是刑警，沒辦法判定那些字跡是不是同一
    個人，我們只是懷疑而已。（問：你看了連署書的內容，你
    認為字跡雷同，所以產生了懷疑？）部分字跡雷同，所以我
    覺得有懷疑。」等語（見本院卷第136-142頁），暨證人即
    上開社區住戶徐清義於本院審理時證稱：「（問：當時在群
    組的對話中，住戶們有針對陳燕萍參選或提出住戶簽名的這
    件事情感到質疑嗎？）住戶在群組內都在討論，就是有質疑
    ，我剛剛提出的LINE對話截圖已經很清楚，大家都對這個事
    在討論。（問：你方稱你們群組內對於陳燕萍提出的連署書
    有懷疑，是何意？）就是我剛剛陳報的LINE對話中，很多住
    戶對連署的真實性有所懷疑，大家對於筆跡的真實性在討論
    ，有所質疑……（問：你當初在群組內，有其他成員張貼連署
    書的照片，然後在討論是否有覺得怪怪的等內容時，你當時
    有產生懷疑嗎？）他們有這樣講，按照剛剛的相片看起來，
    我當時心裡就感覺有點不對，塗改就不對。（問：依照告訴
    人的說法，之所以會把中間的字塗掉是因為基於個資隱私，
    有何意見？）我不贊同，因為個資只是出現姓名而已，大家
    是為社區的事務提出，我們要推選召集人，應該把所有名字
    都要正確簽署在上面，不需要刻意隱瞞。（問：你當時認為
    筆跡部分有何懷疑？）我看到剛剛那個相片，上面的塗改有
    點不大正常，怪怪的。」等語（見本院卷第122-123、129頁
    ），益徵當時上開社區群組成員的確有對告訴人所張貼經塗
    抹部分內容之連署書上簽名之真實性產生懷疑、質疑，足見
    被告辯稱其報案前係經社區住戶群組討論，懷疑告訴人張貼
    之連署書可能有偽簽情形，其方報案提告乙節，應屬有據，
    堪可採信。
(四)又被告於110年6月26日至竹東派出所報案時，係向員警陳稱
    ：「（問：你今(26)日因何事至本所製作筆錄？）……我『懷
    疑』我的競爭者陳燕萍沒有給住戶簽名，是他本身自己簽的
    ，所以我想來報案對於陳燕萍有偽造署押的問題。（問：你
    如何證明陳燕萍的連署書上，為自身所簽名而非住戶所簽名
    ？）我就『懷疑』看字跡很多都很像，所以我認為是他自己所
    簽的。」等語；於同年7月5日第2次製作筆錄時，則向員警
    陳稱：「（問：你可否指出名冊上哪幾個住戶簽名為造假簽
    名？或是全部是造假簽名？）沒有全部造假簽名，我覺得『
    部分』造假而已，我無法一一指出。（問：為何無法一一指
    出？）因為我只是『懷疑』，自己也不是很確定。（問：是否
    要對陳燕萍提出告訴？）不需要提出告訴。（問：理由為何
    ？）因為我只是『懷疑』而已，因為我證據不足。」等語，此
    有該2次調查筆錄可稽（見他字2152號卷第4-6頁反面），可
    見被告於報案及後續製作筆錄時，已一再表明其係看字跡很
    像而有懷疑、只是懷疑、不是很確定，此與前揭社區住戶群
    組討論之情節尚稱相符，可認被告應係出於懷疑而為申告，
    已難認有虛構捏造情事，且被告亦未指述告訴人之連署書全
    部造假，僅是懷疑部分造假，則公訴意旨認被告「誣指告訴
    人之連署書上區分所有權人之姓名，『均』係告訴人所偽簽」
    乙節，亦與客觀事證不符。再參諸證人徐清義於本院證稱：
    被告有跟我說要去作筆跡鑑定，連署書過後大約1個月，被
    告跟我說他有到新竹地檢或新竹地院要求對連署書作筆跡鑑
    定，承辦人告訴他說有需要才會作筆跡鑑定，被告說因為他
    懷疑筆跡真偽的問題，有去派出所作筆錄等語（見本院卷第
    131-134頁），可認被告辯稱曾先至本院聲請筆跡鑑定未果
    乙節，應非虛詞，可以採信，更徵被告當時應係為求判明是
    非曲直，始在嘗試聲請筆跡鑑定未果後，向警方報案，尋求
    司法單位介入甚明。
(五)基上，本件被告係在告訴人所張貼連署書明顯有塗抹痕跡，
    形式上並非完整之情況下，經社區群組成員討論、提出質疑
    後，對於連署書上部分簽名之真實性產生懷疑，始在嘗試向
    法院聲請筆跡鑑定未果後，向警方報案稱其懷疑告訴人涉嫌
    偽造署押，堪認被告主觀上應係出於懷疑有此事實，為求判
    明是非曲直而為申告，縱其所申告事實嗣經檢察官偵查後，
    以告訴人犯罪嫌疑不足而為不起訴處分，然被告既缺乏誣告
    之故意，自不成立誣告罪。
(六)至檢察官雖舉證人陳敏玲、劉心慧、包瑞珠之證詞，欲證明
    被告未曾向該3名證人求證連署書簽名之真偽，所辯不可採
    信乙情。然被告於110年12月23日偵訊時，對於檢察官訊以
    有無確認求證，被告先答以「沒有」，後稱「我有問到很多
    人，他們是被騙簽名」等語（見他字3399號卷第24頁反面）
    ，由其前後語意，可認被告所稱「被騙簽名」，係指受到誤
    導而簽名，非指偽簽一事，被告並未辯稱有向該3名證人求
    證簽名之真偽一事。則證人陳敏玲、劉心慧、包瑞珠雖均證
    稱：被告於連署期間沒有向其等詢問連署書是否親自簽名等
    語（見偵字1896號卷第7頁反面），亦無從認定被告所辯不
    實，而遽為不利於被告之認定。又檢察官雖舉證人劉邦福之
    證詞，欲證明被告已經知道證人劉邦福在告訴人連署書上親
    自簽名乙情。然被告向警方申告僅指述懷疑部分簽名造假，
    未曾指稱證人劉邦福之簽名為偽造，此有前揭調查筆錄可稽
    （見他字2152號卷第4-6頁反面），則證人劉邦福之證詞縱
    使可以證明被告知悉告訴人連署書上「劉邦福」簽名並非偽
    造，亦無從認定被告有虛構事實誣告之故意。至告訴人雖指
    訴被告有公訴意旨所指誣告犯行，然其所指尚無積極證據足
    以佐證，自不得據此率為不利於被告之認定。
六、綜上所述，被告向竹東派出所申告告訴人涉嫌偽造署押一事
    ，應係出於懷疑有此事實，並非出於虛構捏造甚明，自難認
    其主觀上有何誣告之故意。縱認被告或有疏於查證之情，然
    亦與誣告罪主觀上須有誣告之直接故意之要件有間。本件檢
    察官所舉之證據，尚不足以使本院形成被告有誣告犯意及犯
    行之心證。此外，復查無其他積極證據足資證明被告確有公
    訴意旨所指之誣告罪行，本案既存有合理懷疑，而致本院無
    法形成被告有罪之確切心證，自屬不能證明被告犯罪，揆諸
    前開說明，本件自應諭知被告無罪之判決。
據上論斷，應依刑事訴訟法第301條第1項，判決如主文。
本案經檢察官洪期榮提起公訴，檢察官陳中順、沈郁智到庭執行
職務。 
中　　華　　民　　國　　111 　年　　10　　月　　24　　日
                  刑事第二庭  審判長法　官　廖素琪 
　　　　　　　　　　　　　　　　　　法  官  林哲瑜
　　　　　　　　　　　　　　　　　　法  官　潘韋廷　
以上正本證明與原本無異。
如不服本判決應於收受本判決後20日內向本院提出上訴書狀，上
訴書狀應敘述具體理由。上訴書狀未敘述上訴理由者，應於上訴
期間屆滿後20日內補提理由書狀於本院（均須按他造當事人之人
數附繕本）「切勿逕送上級法院」。
告訴人或被害人如對於本判決不服者，應具備理由請求檢察官上
訴，其上訴期間之計算係以檢察官收受判決正本之日期為準。
中　　華　　民　　國　　111 　年　　10　　月　　24　　日
                                    書記官  田宜芳